【裁判字號】    91,勞訴,155
【裁判日期】    920109
【裁判案由】    給付資遣費等
【裁判全文】
臺灣臺北地方法院民事判決  九十一年度勞訴字第一五五號
    原      告  丙○○
    被      告  新光人壽保險股份有限公司
    法定代理人  甲○○
    訴訟代理人  乙○○
右當事人間給付資遣費等事件，本院判決如左：
    主    文
被告應給付原告新台幣佰拾伍萬壹仟捌佰柒拾柒元及自民國九十一年九月三日起
至清償日止，按週年利率百分之五計算之利息。
原告其餘之訴駁回。
訴訟費用由被告負擔十分之七，餘由原告負擔。
    事    實
甲、原告方面：
一、聲明：被告應給付原告新台幣（下同）四百八十九萬三千零七十三元，及自起訴
    狀繕本送達翌日起至清償日止，按週年利率百分之五計算之利息。
二、陳述：
（一）原告自民國八十六年七月二十六日受被告公司聘任區經理職務為期五年，負責
      推展招攬保險業務，詎被告公司竟於契約期間內之八十九年八月五日以伸手證
      信函無故終止兩造僱傭契約，被告公司雖稱其非無故終止云云，惟該爭執業經
      鈞院以九十年度訴字第四六二七號判決確定在案，爰提起本訴請求被告公司給
      付原告如下述之金額：
    １違約金三百一十一萬一千八百七十七元：依兩造之聘任契約第五條「合約期間
      未滿，甲乙雙方不得要求終止本約，如一方違約，應賠償對方損失。甲方（即
      被告公司）無故終止本約時，甲方應賠償乙方（即原告）之損失，以乙方服務
      期間之平均月報酬乘以合約未到期之月份數為違約金，另應依附件之相關事宜
      辦理。」，因被告公司無故終止聘任契約，爰依上開規定請求被告給付原告該
      違約賠償金。
    ２預告工資一十三萬五千二百九十九元及資遣費四十萬五千八百九十七元：被告
      公司終止原告之聘任契約不符勞動基準法第十二條之規定，依勞動基準法第十
      六條規定請求被告公司給付一個月預告期間之工資，再依同法第十七條第一項
      第一款之規定，請求被告公司給付原告相當於三個月工資之資遣費（按：原告
      平均每個月之工資係依原告前任職總報酬五百萬零六千九零七十八元除以任職
      期間三十七個月而得）。
    ３定存單二十四萬元：依聘任契約之附件第三項第三點第二款約定被告須加發等
      於質借定存本息之金額及金額確認書，被告公司在應每年給付原告八萬元之定
      存單，被告自第三年起即未給付原告，共計二十四萬元，故依約請求。
    ４慰撫金一百萬元：不法侵害他人之名譽、信用及其他人格法益而情節重大者，
      被害人雖非財產上之損害，亦得請求賠償相當之金額，民法第一百九十五條第
      一項可資參照。原告身為保險業務員，業務之推展在於取得客戶之信任，欲取
      得客戶之信任，在於業務員之誠信、操守及任職之穩定性，若無穩定性，會使
      客戶認為在必要時無法及時之服務。被告公司無故終止聘任契約，原告之誠信
      、操守自招客戶質疑，因而原告之業績一落千丈，致原告之收入不足應付平日
      之貸款及生活開銷、導致原告之房子被法拍、薪資亦遭強制執行，原告名譽信
      用亦受嚴重損害，爰依上開民法規定請求慰撫金一百萬元。
三、證據：提出函、支付命令、執行命令（影本）。
乙、被告方面：
一、聲明：原告之訴駁回。
二、陳述：
（一）查原告任職期間與具已婚身分之同單位代處經理徐文遠發生不正常之男女關係
      ，產有一子，致原告之前夫林正寬至辦公場所與其發生打架爭吵等肢體衝突，
      嚴重影響辦公秩序，依展業區經理聘約資料中之革新十則第八款：「在辦公時
      間或辦公處所有賭博、酗酒、打鬥、爭吵等影響辦公秩序，或從事本公司以外
      之職業圖利影響業務者。」被告公司予以免職處分（即終止契約），並非無故
      亦無不法。況鈞院九十年度訴字第四六二七號判決亦認定在辦公室打架，就原
      告公司保險業務性質層面觀之，確足以影響辦公室秩序，原告確有違反契約情
      事，並為終止契約之事由。該判決係以被告逾勞動基準法三十日期間規定而認
      被告終止契約不合法，並非認被告公司無任何理由（即無故）終止契約，故原
      告請求違約金及定存單二十四萬元均無理由。退步言之，縱使被告公司確有違
      約情事而原告得請求違約金，然本件約定之違約金額顯然過高，請求鈞院酌予
      核減。
（二）原告請求預告期間工資與資遣費部分，已為違約金約定所吸收，原告應不得重
      複請求，說明如下：按保險業之工作者自八十七年四月一日起適用勞動基準法
      ，業據行政院勞工委員會八十六年十月三十日台八十六勞動一字第四七四九四
      號函公告。惟系爭新二階展業區經理聘任合約書簽訂於八十六年七月十七日，
      均在八十七年四月一日勞動基準法適用之前，已考量資遣費等賠償在內，故勞
      動基準法有關預告期間工資及資遣付之規定應實已被系爭合約所訂違約金所吸
      收，原告依勞動基準法第十六條第三項與第十七條第一項第一款請求被告給付
      預告期間工資與相當於三個月工資之資遣費，顯無理由。
（三）至原告主張被告公司應賠償其精神、財物、名譽、信用等損失共一百萬元，原
      告主張因被告終止契約行為致其受有損害，應就該部分事實及因此所受損害負
      舉證責任。查原告離開被告公司後即至保誠人壽保險股份有限公司台中分公司
      任職，短短數月（被告八十九年八月始發函終止與原告契約）間收入高達三十
      五萬三千零九十四元，何來「生活頓入困境，無法支付原本遊刃有餘的貸款以
      及生活費，以致信用破產」、「客戶多已不信任原告，懷疑原告能力及操守，
      導致原告展業困難，業績大不如前，無法勝任原本設定為終身事業的保險業務
      工作」之情形？況且原告之精神與名譽損失乃源自其自身行為之失控，放任自
      己成為已婚主管婚外情之第三者，且致前夫與其於辦公場所爭吵打架，破壞辦
      公室秩序，損及原告自身之精神、財物、名譽、信用，與被告公司何干？足見
      原告請求顯無理由，顛倒是非。求違約金及定存單，顯無理由。
    理    由
一、原告主張其自八十六年七月二十六日受被告公司聘任區經理職務為期五年，負責
    推展招攬保險業務，詎被告公司竟於契約期間內之八十九年八月五日無故終止兩
    造僱傭契約，且被告公司無故終止契約之爭執，並經鈞院以九十年度訴字第四六
    二七號判決確定在案，爰依二造間契約之約定、勞動基準法第十六條、第十七條
    等規定及民法第一百九十五條之規定提起本訴，請求被告公司給付原告：違約金
    三百一十一萬一千八百七十七元、預告工資一十三萬五千二百九十九元及資遣費
    四十萬五千八百九十七元、定存單二十四萬元及慰撫金一百萬元。
二、被告公司則以：原告任職期間與已婚之同仁發生不正常之男女關係，產有一子，
    致原告之前夫至辦公場所與其發生打架爭吵等肢體衝突，嚴重影響辦公秩序，違
    反區經理聘約資料中之革新十則第八款規定，故予免職處分，被告公司並非無故
    亦無不法終止契約，故原告請求違約金及定存單二十四萬元均無理由。退步言，
    縱使被告公司確有違約情事，然本件約定之違約金額顯然過高，請求鈞院酌予核
    減。另原告請求預告期間工資與資遣費部分，已為違約金約定所吸收，原告應不
    得重複請求，至原告主張被告公司終止契約致其受有損害，應就該部分事實及因
    此所受損害負舉證責任。然原告自八十九年八月（被告發函終止契約）短短數月
    間收入高達三十五萬三千零九十四元，顯無信用破產、展業困難，業績大不如前
    之情形，況原告之精神與名譽損失乃源自其自任為已婚主管婚外情之第三者，復
    與其前夫與在辦公場所爭吵打架，故原告主張被告公司應賠償其精神、財物、名
    譽、信用等損失共一百萬元，顯無理由等語置辯。
三、原告主張其自八十六年七月二十六日起受被告公司聘任區經理職務為期五年，並
    簽訂新二階展業區經理聘任合約書（下稱系爭聘任契約書），負責推展招攬保險
    業務，系爭聘任合約已於八十九年八月二十日終止，被告公司迄未給付原告資遺
    費、預告薪資及定期存款單貳拾肆萬元之事實，為被告所不爭執，是原告此部分
    之主張，應可信實。
四、原告雖主張八十九年八月五日係被告發函無故終止契約，惟為被告否認，並辯稱
    終止之原因事實係因（一）原告與其前夫於八十九年二月十七日在被告辦公室內
    發生肢體衝突，在辦公室打架，足以影響辦公室秩序，被告公司乃依系爭聘任契
    約書第四條第一項：展業區經理倘有不忠實、破壞公司信譽或違背其與公司所簽
    之聘約書及管理規章之任何規定者，或其行為有損害公司之虞者，公司得自知悉
    情事後，終止本聘約及附於該契約後之革新十則第八條：在辦公時間或辦公處所
    有賭博、酗酒、打鬥、爭吵等影響辦公秩序，或從事本公司以外之職業圖利影響
    業務者。即予記大過兩次並予降級、降階、調職或免職處分之規定，及（二）原
    告為其他公司保險，違反業務規定，故發函終止契約。經查，被告公司主張原告
    勞工有違反勞動契約或工作規則，情節重大，雇主得不經預告終止契約之事由，
    依勞動基準法第十二條第二項規定，雇主應自知悉其情形之日起，三十日內為之
    。然被告至遲於同年三月間即已知悉原告在辦公室與前夫發生爭執情事，卻遲於
    同年八月五日始發函終止兩造合約，顯已超過三十日之期限，被告公司自不得再
    以此為終止合約之理由，故被告公司主張以上開原因終止系爭聘任契約云云，即
    屬無據。另被告自陳其終止契約之存證信函內所稱違反規定係指革新十則，復自
    承對此部分無法舉證以實其說，因認被告發函終止契約並不合法，業經本院九十
    年度訴字第四六二七號判決確定在案，並為二造所不爭執。
五、按法院於判決理由中就訴訟標的以外當事人主張之重要爭點，本於當事人辯論之
    結果，已為判斷時，其對此重要爭點所為之判斷，除有顯然違背法令之情形，或
    當事人已提出新訴訟資料，足以推翻原判斷之情形外，應解為在同一當事人就該
    重要爭點所提起之訴訟中，法院及當事人就該已經法院判斷之重要爭點法律關係
    ，皆不得作任何相反之判斷或主張，始符民事訴訟上之誠信原則（最高法院七十
    三年度台上字第四０六二號判決意旨參照），此即與民事訴訟所謂「爭點效」之
    理論相符，雖此爭點效之理論能否採用，在實務上或有不同之意見，但如在前程
    序已作為重要爭點，並由法院在實質上審理判斷，當事人亦曾盡其主張及舉證之
    責，前後訴之系爭利益大致相同，自得認定其有拘束力。查本件被告曾提起訴訟
    請求原告給付違約金，原告及被告在前案訴訟（九十年訴字第四六二七號）審理
    期間，就八十九年八月二十日被告終止契約之原因事實等問題，在該案中兩造各
    自提出多項事證以證明自己之主張為真實，並經過充分的攻擊防禦，該確定判決
    最後依據兩造辯論之結果認係本件原告固有打架之事實，惟被告公司非以此為終
    止契約之理由，而其終止契約所主張之理由又未舉證證明，是認其所為終止契約
    之意思表示並不合法，並在判決理由中詳述其認定事實之原因及依據，此有兩造
    所不爭執之本院九十年訴字第四六二七號民事判決附卷可稽，並經本院依職權調
    閱該案全卷核閱無訛，揆諸前開說明，則除兩造能提出足以推翻該判斷之新訴訟
    資料，本院及兩造均應受前揭訴訟認定事實之拘束，而不得再為相反之判斷或主
    張。準此，被告公司向原告所為終止契約之意思表示即未合法，為本件審理範圍
    認定之基礎事實。
六、查本件兩造對系聘任契約確已於八十九年八月二十日終止，且被告公司對原告任
    職期間之總報酬、月平均報酬、合約未到期月份數及定期存款單貳拾肆萬元未給
    付與原告之事實，均不爭執，準此，本件審理之範圍即原告之請求：１違約金三
    百十一萬一千八百七十七元，２預告工資一十三萬五千二百九十九元及資遣費四
    十萬五千八百九十七元，３定存單二十四萬元，４慰撫金一百萬元，有無理由耳
    。茲分述如下：
（一）依卷附兩造所不爭執之聘任契約第五條約定：「合約期間未滿，甲乙雙方不得
      要求終止本約，如一方違約，應賠償對方損失。但．．．．甲方（即被告公司
      ）無故終止本約時，甲方應賠償乙方（即原告）之損失，以乙方服務期間之平
      均月報酬乘以合約未到期之月份數為違約金，另應依附件之相關事宜辦理。．
      ．．．．。」查本件被告公司既係無故終止聘任契約，一如前述，被告公司對
      原告任職期間三十七個月之總報酬數為五百萬零六千零七十八元及合約未到期
      月份數為二十三個月亦未爭執，則原告依約據以請求被告給付原告違約賠償金
      三百十一萬一千八百七十七元，即非無據。被告公司辯稱其非「無故」終止契
      約，故無需給付違約金云云，洵無足採。
      被告復辯稱原告請求之違約金過高，請求法院核減。惟按解釋契約，固須探求
      當事人立約時之真意，不能拘泥於契約之文字，但契約文字業已表示當事人真
      意，無須別事探求者，即不得反捨契約文字而更為曲解（最高法院十七年上字
      第一一一八號草有判例意旨可資參照）。本件二造當事人就聘任之期間、報酬
      及違約金均一一明定，基於契約自由原則，雙方本於自由意思簽訂後，契約內
      容如無違反強制、禁止規定、亦未違背公序良俗或有顯失公平之情事，則雙方
      於契約合法有效範圍內，自均應依約遵循。承前所述，被告公司於八十九年八
      月五日之終止契約既未合法，業經本院另案以九十年訴字第四六二七號審理認
      定無訛（原告與被告係嗣後於同年月二十日合意終止，詳後述），依契約第五
      條第二項之約定，被告無故終止合約，自應賠償原告服務期間已領薪資乘以合
      約未到期月份數之違約金。被告公司基於主導地位簽訂系爭契約條款，衡情必
      已斟酌過一般客觀事實及社會經濟狀況，是認本件約定之違約金額尚無酌減必
      要，附此敘明。
（二）原告主張其自八十六年七月二十六日起迄八十九年八月二十日止任職被告公司
      ，在職期間三十七個月，爰主張依勞動基準法第十六之規定請求被告公司給付
      一個月預告期間之工資十三萬五千二百九十九元，另依同法第十七條第一項第
      一款之規定，請求被告公司給付原告相當於三個月工資之資遣費四十萬五千八
      百九十七元。被告公司辯稱：原告請求預告期間工資與資遣費部分已為違約金
      約定所吸收，原告應不得重複請求云云，核與前述契約之約定內容不符，被告
      所辯，雖無足採，惟查，兩造對系爭聘任契約確已於八十九年八月二十日終止
      之事實，並無爭執，且原告亦已另謀工作，堪認原告與被告公司於斯時（八月
      二十日）已達成終止系爭聘任契約之合意。準此，原告主張依勞動基準法第十
      六條規定請求被告公司給付一個月預告期間之工資十三萬五千二百九十九元，
      另依同法第十七條第一項第一款之規定，請求被告公司給付原告相當於三個月
      工資之資遣費四十萬五千八百九十七元，即屬無據，不應准許。
（三）依卷附聘任契約書之附件第三項第三點第二款約定，被告公司須加發等於質借
      定存本息之金額，此有被告所不爭執之函暨金額確認書在卷可佐，被告公司自
      陳其每年應給付原告八萬元之定存單，自原告職時起第三年起未為給付，算至
      原告離職時止共三年計二十四萬元尚未給付，故原告依約請求被告公司給付定
      存單部分二十四萬元，亦有理由。被告公司辯稱其非「無故」終止契約，原告
      請求無理由云云，並無可採。
（四）按不法侵害他人之名譽、信用及其他人格法益而情節重大者，被害人雖非財產
      上之損害，亦得請求賠償相當之金額，民法第一百九十五條第一項固定有明文
      原告主張被告公司無故終止聘任契約，原告之誠信、操守自招客戶質疑，因而
      原告之業績一落千丈，致原告之收入不足應付平日之貸款及生活開銷、導致原
      告之房子被法拍、薪資亦遭強制執行，原告名譽信用亦受嚴重損害，爰依上開
      民法規定請求慰撫金一百萬元。惟按當事人主張有利於己之事實，就其事實有
      舉證責任，民事訴法第二百七十七條亦有明定。民事訴訟如係由原告主張權利
      者，應先由原告負舉證之責，若原告先不能舉證，以證實自己主張之事實為真
      實，則被告就其抗辯事實即令不能舉證，或其所舉證據尚有疵累，亦應駁回原
      告之請求（最高法院十七年上字第九一七號著有判例可資參照）。原告主張因
      被告終止契約行為致其受有損害，自應就此有利之事實及因此所受之損害負舉
      證責任。經查，被告公司固有發函予原告終止契約之行為，然此尚難遽認係侵
      害原告之誠信、操守或名譽、信用，此外，原告亦未舉他證證明被告公司有何
      侵害原告名譽、信用及其他人格法益之行為。另由原告提出財政部台灣省中區
      國稅局八十九年度綜合所得稅各類所得資料清單第五項顯示，原告於離開被告
      公司後，旋即至保誠人壽保險股份有限公司台中分公司任職，且數月間收入高
      達三十五萬三千零九十四元，是原告主張其「生活頓入困境，無法支付原本遊
      刃有餘的貸款以及生活費，以致信用破產」、「客戶多已不信任原告，懷疑原
      告能力及操守，導致原告展業困難，業績大不如前，無法勝任原本設定為終身
      事業的保險業務工作」等情，尚難憑採。是原告請求慰撫金一百萬元，亦屬無
      據。
七、綜上所述，原告據以提起本訴，請求被告公司依約給付違約金三百十一萬一千八
    百七十七元及定存單二十四萬元計三百三十五萬一千八百七十七元及自起訴狀繕
    本送達翌日即九十一年九月三日起至清償日止，按週年利率百分之五計算之利息
    ，為有理由，應予准許。至原告請求被告公司給付一個月預告期間之工資十三萬
    五千二百九十九元及相當於三個月工資之資遣費四十萬五千八百九十七元及慰撫
    金一百萬元，為無理由，不應准許。
八、結論：原告之訴為一部有理由，一部無理由，依民事訴訟法第七十九條但書，判
    決如主文。
中      華      民      國    九十二    年      一     月     九        日
                              勞工法庭法      官  林振芳
右為正本係照原本作成
如對本判決上訴，須於判決送達後廿日內向本院提出上訴狀
中      華      民      國    九十二    年      一     月     十三      日
                                      法院書記官  葛映嵐


司法院資訊處製作；財團法人民間司法改革基金會備份。
